【裁判字號】    97,易緝,116
【裁判日期】    971008
【裁判案由】    詐欺
【裁判全文】
臺灣板橋地方法院刑事判決             97年度易緝字第116號
公  訴  人  臺灣板橋地方法院檢察署檢察官
被      告  甲○○
上列被告因詐欺案件，經檢察官提起公訴（96年度偵緝字第2137
號、第2136號、第2137號），本院判決如下：
    主  文
甲○○幫助連續意圖為自己不法之所有，以詐術使人將本人之物
交付，處有期徒刑拾月。
    事  實
一、甲○○明知現今犯罪集團或不法份子為掩飾其不法獲利行徑
    ，避免執法人員之追究處罰，經常誘使一般民眾提供身分證
    等自身資料，且配合辦理設立公司掛名為公司之名義負責人
    ，渠等再以此公司名義供作對外詐騙或其他各種財產犯罪之
    不法使用。甲○○明知如此，竟於93年年底某日，在臺北縣
    某不詳地點將其身分證等資料交給自稱「黃志勇」之年籍姓
    名均不詳之某成年男子，並配合該男子於93年12月21日向經
    濟部申請仩億企業有限公司（下稱仩億公司，原設於臺北縣
    土城市○○路○段178 號2 樓，後變更為臺北縣板橋市○○
    路259 巷24號1 樓）之設立登記，而由其掛名為仩億公司之
    名義負責人（即俗稱之人頭）。故甲○○主觀上應已預見可
    能發生幫助犯罪集團或不法份子詐欺取財等財產犯罪之結果
    ，卻容任該結果之發生。嗣該犯罪集團或不法份子即基於意
    圖為自己不法所有之詐欺取財之概括犯意，於如附表所示之
    時間，連續以如附表所示之詐欺手法，使如附表所示之各該
    被害人因此陷於錯誤，即按照該犯罪集團或不法份子所為之
    購貨要求，於如附表所示之時間，分別將如附表所示價額之
    貨品交付至仩億公司，該犯罪集團或不法份子因而詐得該等
    貨品。後因如附表所示之被害人察覺受騙，遂報警處理，始
    循線查獲上情。
二、案經大業汽車精品有限公司、世雄塑膠有限公司、冠泰興實
    業有限公司提起告訴及懋利電話工程行即楊裕祥訴由臺北縣
    政府警察局新莊分局報告臺灣板橋地方法院檢察署檢察官偵
    查起訴。
    理  由
壹、程序方面：
    按本件被告甲○○所犯係死刑、無期徒刑、最輕本刑為3 年
    以上有期徒刑以外之罪，其於準備程序就前揭被訴事實為有
    罪之陳述，經法官告知簡式審判程序之旨，並聽取其與公訴
    人之意見後，本院認無不得或不宜改依簡式審判程序進行之
    處，爰依刑事訴訟法第273 條之1 第1 項、第284 條之1 ，
    裁定本件由受命法官獨任進行簡式審判程序，合先敘明。
貳、實體方面：
  一、認定事實部分：
    (一)訊據被告甲○○對於前開時地幫助詐欺取財之犯罪事實均
      已坦承不諱；而甲○○確有提供其名義申請仩億公司之設
      立登記，且由其掛名為該公司名義負責人之事實，亦有經
      濟部93年12月21日經授中字第09333236470 號函、93年12
      月23日經授中字第09333252740 號函、仩億公司設立登記
      表、章程、股東同意書、變更登記表等影本資料附卷可稽
      （參見95年度偵字第3298號卷第72至87頁）；又如附表所
      示之各該被害人，先後遭受前揭犯罪集團或不法份子施以
      如附表所示之詐騙手法，而於如附表所示之時間按渠等購
      貨要求，將如附表所示之貨品交付至仩億公司等情，亦經
      大業汽車精品有限公司、世雄塑膠有限公司、冠泰興實業
      有限公司於偵查中分別具狀載明，且經證人即被害人鑫豐
      實業股份有限公司之人員董智英於警詢中及證人即被害人
      福鈴有限公司之人員賴峰榮、被害人新利企業有限公司之
      總經理高平正照、告訴人楊裕祥於警詢、偵查中分別證述
      綦詳，並有仩億公司葉進輝之名片、銷貨單、仩億公司支
      票及退票理由單等資料影本（參見94年交查字第1093號卷
      第7 至13頁，以上係大業汽車精品有限公司遭詐騙之證據
      資料）、報價表、送貨單、月結現收託運單等資料影本（
      參見95年偵字第3298號卷第57至59頁，以上係福鈴有限公
      司遭詐騙之證據資料）、訂購單、購貨明細等資料影本（
      參見95年度偵字第3298號卷第47至49頁，以上係鑫豐實業
      股份有限公司遭詐騙之證據資料）、訂購單、送貨單、仩
      億公司劉茂田之名片、統一發票、仩億公司支票及退票理
      由單（參見95年度偵字第3298號卷第62至68頁，以上係新
      利企業有限公司遭詐騙之證據資料）、訂購單、仩億公司
      支票及退票理由單等影本資料（參見94年度發查字第1966
      號卷第3 至11頁，以上係世雄塑膠有限公司遭詐騙之證據
      資料）、仩億公司徐仁輝之名片、訂購單、託運單、出貨
      單、簽收單等影本資料（參見94年度交查字第1478號卷第
      6 、10至21頁，以上係冠泰興實業有限公司遭詐騙之證據
      資料）、仩億公司支票及退票理由單、訂購單等影本資料
      （參見95年度偵字第3298號卷第51、54頁，以上係懋利電
      話工程行遭詐騙之證據資料）在卷為佐。綜上所述，足徵
      被告所為自白核與事實相符，其自白當可採信，是以本件
      事證已臻明確，被告之犯行應堪認定。
    (二)至公訴意旨雖認：被告就前揭詐欺犯行，乃係與「黃志勇
      」有犯意聯絡及行為分擔云云。惟查，訊據被告僅坦承其
      確有提供身分證等自身資料供「黃志勇」辦理仩億公司之
      設立登記，並由其掛名為公司負責人，惟否認有何參與詐
      欺之行為。再者，本件雖有自稱「甲○○」之人向世雄塑
      膠有限公司行騙，且證人即該公司實際送貨人員余濟安於
      偵查中雖證稱其曾見過「甲○○」1 次，但復證稱其所見
      之「甲○○」年約60歲（參見94年度他字卷第5138號卷第
      54頁），亦顯與年紀尚輕之被告有所不合；且證人余濟安
      嗣於偵查中又證稱：我沒有看過被告等語（參見95年度偵
      緝字第798 號卷第63頁），足見證人余濟安送貨時所見之
      「甲○○」並非被告本人。另證人即與仩億公司接洽之大
      業汽車精品有限公司業務員劉家孝於偵查中亦證稱：我有
      去過仩億公司六、七次，但我都沒有看過被告等語（參見
      95年度偵緝字第798 號卷第45頁），從而自難認被告確有
      在仩億公司實際從事任何事務。稽之被告固有提供其自身
      資料給「黃志勇」並掛名為仩億公司負責人，但此僅屬本
      件詐欺構成要件以外之行為；而被告上開行為雖可認定係
      出於幫助詐欺取財之不確定故意，然既無證據證明被告有
      進一步參與仩億公司之實際營運或對外訂購貨物之行為，
      自無從認定被告確有參與前揭犯罪集團或不法份子之詐欺
      犯行，是亦無法遽認被告確有與「黃志勇」有所犯意聯絡
      。故公訴意旨認被告與「黃志勇」就本件有犯意聯絡與行
      為分擔，自容難採認。
  二、論罪科刑部分：
    (一)比較新舊法部分
      嗣於被告行為後，刑法第33條第5 款關於罰金刑之規定，
      已於94年2 月2 日修正公布，並自95年7 月1 日施行。依
      修正前刑法第33條第5 款規定，罰金刑為1 銀元以上，而
      有關罰金銀元與新臺幣之折算標準，則定有「現行法規所
      定貨幣單位折算新臺幣條例」，規定以1 銀元折算3 元新
      臺幣；嗣修正後刑法第33條第5 款則將罰金刑提高為新臺
      幣1,000 元以上，並以百元計算之。是以上開刑法修正後
      關於罰金刑之最低數額，已比修正前提高，自以修正前之
      規定對被告較為有利。另就罰金刑之加減者，修正前刑法
      第68條原規定：「拘役或罰金加減者，僅加減其最高度」
      ；但修正後刑法第67條則改為規定：「有期徒刑或罰金加
      減者，其最高度及最低度同加減之」，並將修正前刑法第
      68條有關罰金刑加減之規定刪除。本件被告雖有刑罰減輕
      之情形（詳如後述），但參以修正前罰金刑之最低數額遠
      低於修正後之最低數額（即如上述），故亦以修正前規定
      較有利於被告。按同於95年7 月1 日修正施行之刑法第2
      條規定，乃係關於新舊法比較適用之準據法，其本身無關
      行為可罰性要件之變更，故於95年7 月1 日前揭法律修正
      施行後，如有涉及比較新舊法之問題，即應逕依修正後刑
      法第2 條第1 項規定，為「從舊從輕」之比較（參見最高
      法院95年度第8 次刑事庭會議決議意旨）。故經比較新舊
      法結果，應以舊法對被告有利，自應依刑法第2 條第1 項
      前段之規定，適用行為時之修正前刑法等規定。至刑法第
      2 條第1 項之規定，乃係規範行為後「法律變更」所生新
      舊法比較適用之準據法，故如新舊法處罰之輕重相同，即
      無比較適用之問題，非此條所指之法律有變更，即無本條
      之適用，應依一般法律適用原則，適用裁判時法，其為純
      文字修正者，更應同此（最高法院95年第21次刑事庭會議
      決議意旨參照）。而被告行為後，刑法施行法業於95年6
      月14日增訂公布第1 條之1 ，其中第1 項規定：「中華民
      國九十四年一月七日刑法修正施行後，刑法分則編所定罰
      金之貨幣單位為新台幣」，第二項前段明定：「九十四年
      一月七日刑法修正時，刑法分則編未修正之條文定有罰金
      者，自九十四年一月七日刑法修正施行後，就其所定數額
      提高為三十倍」，惟依被告行為時之法律即罰金罰鍰提高
      標準條例第1 條前段，業將刑法分則各罪法定刑所定罰金
      數額提高10倍，再由銀元換算為新台幣之結果，刑法分則
      各罪法定刑所定罰金最高數額，與修正後之法律規定仍屬
      一致，並無不同，對被告而言尚無有利或不利之情形，揆
      諸前揭說明，自不生新舊法比較之問題，應依一般法律適
      用原則，適用裁判時法即刑法施行法第1 條之1 第1 項、
      第2 項前段之規定，而不再適用罰金罰鍰提高標準條例第
      1 條前段（參見臺灣高等法院及其所屬法院95年12月刑事
      法律座談會討論結論意旨）。
    (二)查前揭犯罪集團或不法份子先後使如附表所示之被害人陷
      於錯誤，分別出貨而受有損害，渠等所為該當刑法第339
      條第1 項之詐欺取財罪，且先後多次之詐欺取財犯行，時
      間緊接，方法相同，所犯構成要件亦相同，顯係基於概括
      犯意反覆為之，為連續犯，依修正前刑法第56條規定，以
      一罪論。被告以提供其身分證等自身資料，並掛名為仩億
      公司負責人之方式，幫助前揭犯罪集團或不法份子連續詐
      欺取財，核被告所為，則係犯刑法第30條第1 項、同法第
      339 條第1 項幫助連續詐欺取財罪，酌依刑法第30條第2
      項規定，按正犯之刑減輕之（按：同於95年7 月1 日修正
      施行之刑法第30條固有若干條文文字之更動，亦即將「從
      犯」修正為「幫助犯」，將「幫助他人犯罪」修正為「幫
      助他人實行犯罪行為」，但均不影響「幫助犯無獨立性，
      必以正犯有犯罪行為之存在，始能存在」之嚴格從屬形式
      實務見解之繼續援用，故不涉及罪刑實質內容之變更，應
      無比較新舊法之問題）。至公訴意旨認被告與「黃志勇」
      就本件詐欺犯行有犯意聯絡與行為分擔，為共同正犯云云
      ，然被告所為應僅成立本件詐欺之幫助犯，業如前述，是
      公訴意旨此節所指容有未洽。
    (三)本院審酌被告掛名為仩億公司負責人，供詐騙集團或不法
      份子利用仩億公司名義對外行騙，助長詐騙集團或不法份
      子財產犯罪之風氣，致如附表所示之被害人受騙而交付售
      價合計達新台幣2 百餘萬元之貨品，實為當今社會層出不
      窮之詐財事件所以發生之根源，造成社會互信受損，擾亂
      商業交易往來秩序，影響層面廣泛，且亦因被告提供其個
      人名義，致使執法人員難以追查該詐騙集團或不法份子之
      真實身分，被告所為實屬不該，而其縱非基於直接故意而
      為本件幫助詐欺之犯行，但仍有間接故意，自無從阻免本
      件犯行之成立，是其所為自應受有相當程度之刑事非難；
      惟另考量被告於本院審理時已能坦承犯行，且其無非係貪
      圖一時小利，始失慮誤觸刑章，兼衡其之智識程度非高、
      家庭經濟狀況僅為勉持等一切情狀，酌情量處如主文所示
      之刑，以資懲儆。
    (四)又本件犯罪時間雖係在96年4 月24日以前，然被告前於本
      案偵查中即中華民國九十六年罪犯減刑條例96年7 月16日
      施行前之95年4 月28日，即已經板橋地檢署發布通緝在案
      ，嗣於96年7 月16日始遭警逮捕到案，依上開減刑條例第
      5 條規定，自無依該減刑條例減刑之餘地，附此敘明。
據上論斷，應依刑事訴訟法第273 條之1 第1 項、第284 條之1
、第299 條第1 項前段，刑法第2 條第1 項前段、第339 條第1
項、第30條，刑法施行法第1 條之1 第1 項、第2 項前段，判決
如主文。
本案經檢察官黃筵銘到庭執行職務。
中    華    民    國    97    年    10    月    8     日
                  刑事第八庭    法  官  陳信旗
┌──────────────────────────────────────┐
│附表                                                                        │
├──┬──────┬───────┬────────────────────┤
│編號│犯罪時間    │被害人        │詐欺方法、詐得金額                      │
├──┼──────┼───────┼────────────────────┤
│一  │民國94年4 月│大業汽車精品有│自稱「葉進輝」之年籍姓名均不詳之某成年男│
│    │中旬        │限公司（設於臺│子，於左開時間向被害人公司業務員劉家孝佯│
│    │            │北縣板橋市廣和│稱其任職於仩億公司，欲向被害人公司訂購汽│
│    │            │街63號1 樓）  │車精品，並於同年4 月底簽發面額新台幣（下│
│    │            │              │同）39,270元之支票1 紙，致被害人公司陷於│
│    │            │              │錯誤，而於同年4 月及5 月間陸續交付售價達│
│    │            │              │135,160 元（起訴書誤載為95,890元）之貨品│
│    │            │              │。                                      │
├──┼──────┼───────┼────────────────────┤
│二  │94年4 月12日│福鈴有限公司（│自稱「吳寶榕」之年籍姓名均不詳之某成年女│
│    │            │設於彰化縣和美│子，於左開時間向被害人公司佯稱其任職於仩│
│    │            │鎮○○路2 巷15│億公司，欲向被害人公司訂購卡通造型鈴鐺，│
│    │            │之2 號）      │並於同年5 月18日提供面額54,000元之支票1 │
│    │            │              │張，致被害人公司不疑有他，而於94年5 月20│
│    │            │              │日交付售價達54,000元之貨品。            │
├──┼──────┼───────┼────────────────────┤
│三  │94年4 月18日│鑫豐實業股份有│自稱「劉茂田」之年籍姓名均不詳之某成年男│
│    │            │限公司（設於苗│子，於左開時間向被害人公司佯稱其任職於仩│
│    │            │栗縣公館鄉五谷│億公司，欲向被害人公司訂購閃光棒，致被害│
│    │            │村166 之1 號）│人公司不疑有他，而於94年5 月8 日及16日交│
│    │            │              │付售價達112萬元之貨品。                 │
├──┼──────┼───────┼────────────────────┤
│四  │94年4 月18日│新利企業有限公│自稱「劉茂田」之年籍姓名均不詳之某成年男│
│    │及19日      │司（設於桃園縣│子，於左開時間向被害人公司佯稱其任職於仩│
│    │            │中壢市○○○路│億公司，欲向被害人公司訂購蛋型鐘等貨物，│
│    │            │875 號之2 ）  │並簽發面額37,674元之支票1 張，致被害人公│
│    │            │              │司不疑有他，而於94年4 月29日、5 月24日交│
│    │            │              │付售價達179,273 元（起訴書誤載為141,599 │
│    │            │              │元）之貨品。                            │
├──┼──────┼───────┼────────────────────┤
│五  │94年5 月3日 │世雄塑膠有限公│自稱「甲○○」、「吳寶榕」之年籍姓名均不│
│    │、4 日、23日│司（設於宜蘭縣│詳之某成年男子及女子，於左開時間分別向被│
│    │            │冬山鄉○○○路│害人公司佯稱渠等任職於仩億公司，欲向被害│
│    │            │6 號）        │人公司訂購塑膠袋，並提供面額合計492,628 │
│    │            │              │之支票3 張，致被害人公司不疑有他，而於94│
│    │            │              │年5 月間交付售價達492,636元之貨品。     │
├──┼──────┼───────┼────────────────────┤
│六  │94年5 月3 日│冠泰興實業有限│自稱「徐仁輝」之年籍姓名均不詳之某成年男│
│    │至同年月19日│公司（設於臺中│子，於左開時間先後四次向被害人公司業務代│
│    │            │縣太平市○○街│表林士楨佯稱其任職於仩億公司，欲向被害人│
│    │            │61號）        │公司訂購汽車保養用品，致被害人公司不疑有│
│    │            │              │他，而於94年5 月間陸續交付售價達45,000元│
│    │            │              │之貨品。                                │
├──┼──────┼───────┼────────────────────┤
│七  │94年5 月18日│懋利電話工程行│自稱「徐仁輝」之年籍姓名均不詳之某成年男│
│    │            │（楊裕祥所經營│子，於左開時間向被害人佯稱其任職於仩億公│
│    │            │，設於臺北縣新│司，欲向被害人訂購遠端監控電腦主機、攝影│
│    │            │莊市○○○路33│機等貨品，並提供面額104,925 元之支票1 張│
│    │            │號）          │，致被害人不疑有他，而於94年5 月25日交付│
│    │            │              │售價達104,925 元之貨品。                │
└──┴──────┴───────┴────────────────────┘
以上判決正本證明與原本無異。
如不服本判決，應於送達後10日內敘明理由，向本院提出上訴狀
。
                                書記官  陳昭綾
中    華    民    國    97    年    10    月    9     日
附錄本件論罪科刑法條：
刑法第339 條
    意圖為自己或第三人不法之所有，以詐術使人將本人或第三
    人之物交付者，處5 年以下有期徒刑、拘役或科或併科1 千
    元以下罰金。
    以前項方法得財產上不法之利益或使第三人得之者，亦同。
    前二項之未遂犯罰之。


司法院資訊處製作；財團法人民間司法改革基金會備份。
